【裁判字號】    92,台上,4706
【裁判日期】    920828
【裁判案由】    殺人等罪
【裁判全文】
最高法院刑事判決                              九十二年度台上字第四七０六號
    上  訴  人  台灣高等法院檢察署檢察官
    上  訴  人
    即  被  告  甲○○
右上訴人等因被告殺人等罪案件，不服台灣高等法院中華民國九十二年六月十二日第
二審判決（九十二年度上重訴字第九號，起訴案號：台灣台北地方法院檢察署九十一
年度偵字第一二七八四號），提起上訴，本院判決如左：
    主  文
原判決關於甲○○殺人部分撤銷，發回台灣高等法院。
檢察官其他上訴駁回。
    理  由
一、殺人部分（即撤銷發回部分）：
本件原判決認定上訴人即被告甲○○自民國九十一年五月二十五日晚間十時許至次日
凌晨三時許，與古德星、古志銘、呂良彬、張志煌等人，在台北市○○街之象山海產
店飲酒，席間古德星曾斥責被告並要其於同年月二十六日上午六時前，歸還古德星所
託寄如原判決附表編號一所示具有殺傷力之制式手槍及子彈四顆、如原判決附表編號
二所示具有殺傷力之制式手槍及子彈二顆。嗣被告與張志煌於散席後復轉往古志銘住
處，即台北市○○區○○路五段一五０巷四四一弄十六號一樓續行飲酒，並於當日上
午五時許離開，被告即前往台北市○○路○段一五０巷四一八弄十五號二樓其住處附
近山路上之草堆中，取出其藏放在該處即古德星託寄之上述槍彈，行至台北巿吳興街
五五七號前時，因認在該處之計程車司機即被害人毛青山、陳興南對其瞪視而心生不
滿，乃以台語「你看三小」等語斥罵毛青山，毛青山及陳興南不予理會，並進入陳興
南所有車牌號碼二Ｃ∣七七三號營業小客車內，被告竟以腳踢上開營業小客車右側車
窗玻璃，繼走至該車正前方，取出如原判決附表編號一所示之黑色手槍指向被害人二
人，並基於殺人之概括犯意，先拉槍柄滑套退出一顆子彈，再自上開營業小客車擋風
玻璃外往內射擊一槍，子彈擊中坐於車內駕駛座上之陳興南左手臂後，擦過其左胸部
，再從右胸貫穿至右腋下，致陳興南之左上臂及胸部等處受有槍擊傷，隨即往右側倒
靠在毛青山身上，被告復走至該計程車右前車門邊，以台語「幹你娘！給你爸下來！
跪下！」等語喝令毛青山下車跪地，毛青山隨即應承「好！好！好！」並下車跪地，
詎被告仍朝毛青山頭部右上方射擊一槍，子彈貫穿毛青山頭部左側，致毛青山中彈受
傷倒地，被告續以台語「俗仔！幹！」等語辱罵毛青山，再向其左腹部射擊一槍，子
彈貫穿其右腹部，致毛青山之頭部、腹部均受有槍擊傷。被害人二人遭槍擊後，陳興
南經送往台北醫學院附設醫院急救始倖免於死亡，而毛青山經送往同醫院急救後，仍
因頭部、腹部槍傷致出血性休克，延至九十一年五月二十六日晚上七時許不治死亡。
被告於開槍行兇後逃離現場，將行兇所用如原判決附表編號一所示手槍交付予真實姓
名年籍不詳綽號「小邱」之男子，將如原判決附表編號二、四所示手槍及子彈，藏放
在台北巿信義路五段一五０巷底往拇指山路上之「石頭公」廟旁，嗣桃園縣警察局中
壢分局員警，於九十一年六月十一日凌晨四時許，在桃園縣中壢巿延平路二四三號五
樓之五，查獲郭珈瑋持有如原判決附表編號一所示之手槍。被告於九十一年七月三日
晚間七時三十分許，在宜蘭縣羅東鎮○○路三十六號三樓Ａ室租住處為警循線查獲後
，於九十一年七月十一日十一時三十分許，帶同警方前往上開「石頭公」廟旁取出如
原判決附表編號二、四所示之手槍及子彈等情。因而撤銷第一審關於論處上訴人連續
殺人罪刑部分之判決，改判仍論處上訴人連續殺人罪刑，固非無見。
惟查：(一)、有罪判決書之事實一欄，為判斷其適用法令當否之準據，法院應將依職權
認定與論罪科刑有關之事實，翔實記載，然後於理由內逐一說明其憑以認定之證據，
並使事實認定與理由說明，互相適合，方為合法。倘事實認定與理由說明，不相一致
，或事實與理由欄內之記載，前後齟齬，按諸刑事訴訟法第三百七十九條第十四款後
段規定，均屬判決理由矛盾之當然違背法令。原判決事實欄記載：被告持如原判決附
表編號一所示之黑色手槍，基於殺人之概括犯意，而連續對被害人二人開槍（原判決
第三頁第八至十七行）等情，是否認定被告係持如原判決附表編號一所示之手槍射殺
被害人二人？乃其理由欄復又說明：被告所持以行兇之如原判決附表編號二所示之槍
枝、子彈，係屬制式半自動手槍及制式子彈，具有強大殺傷力，若持以射擊人之身體
要害極易死亡，此當為被告所明知，被告竟持以射殺被害人二人（原判決理由欄二、
(二)）等情，是否論斷被告係持如原判決附表編號二所示之手槍射殺被害人二人？其事
實欄之記載與理由欄之說明，前後不盡一致，致事實如何有欠明瞭，其法律之適用是
否有當，亦無從據以判斷，尚有未合。(二)、關於刑之量定，固係實體法上賦予法院為
自由裁量之事項。惟法院對有罪被告之科刑，應注意罪刑相當之原則，以體現國家刑
罰權之精義，使輕重得宜，罰當其罪，契合社會之法律感情，此所以刑法第五十七條
明定科刑時應審酌一切情狀，尤應注意該條所列十款事項以為科刑輕重之標準。原判
決認定被告僅因懷疑被害人二人對其瞪視，即基於殺人之概括犯意，先持手槍自被害
人二人所在之營業小客車擋風玻璃外往內射擊一槍，子彈擊中坐於車內駕駛座上之陳
興南左手臂後，擦過其左胸部，再從右胸貫穿至右腋下，致陳興南之左上臂及胸部等
處受有槍擊傷並往右側靠於坐於駕駛座旁之毛青山身上，嗣被告走至該計程車右前車
門邊，以台語「幹你娘！給你爸下來！跪下！」等語喝令毛青山下車跪地，毛青山隨
即應承「好！好！好！」並下車跪地時，詎被告仍朝毛青山頭部右上方射擊一槍，子
彈貫穿毛青山頭部左側，致毛青山中彈受傷倒地，被告續以台語「俗仔！幹！」等語
辱罵毛青山，再向其左腹部射擊一槍，子彈貫穿其右腹部，致毛青山之頭部、腹部均
受有槍擊傷。被害人二人遭被告槍擊後，陳興南經送往台北醫學院附設醫院急救始倖
免於死亡，而毛青山經送往同醫院急救後，仍因頭部、腹部槍傷致出血性休克而不治
死亡等情。被告前揭犯罪情節至為嚴重，行兇手段兇殘狠毒，犯罪所生損害甚鉅。允
宜詳為審酌，從被告客觀之犯行與主觀之惡性二方面加以切實考量，以求量刑至當，
而得衡平。雖被告辯稱：伊於案發前一晚與古德星、古志銘、張志煌等人，在台北市
○○路與莊敬路口附近之象山小吃店喝酒，當時已喝下三瓶約翰走路與數瓶啤酒，頭
已開始暈，精神恍惚，復於深夜時分再轉往古志銘家續行飲酒，又喝下五分之一瓶之
大瓶高粱酒，經過被害人計程車處時已酒醉的無法控制自己之言行，伊僅記得有跟人
發生衝突，不記得怎麼會開槍射擊被害人云云，並具狀聲請原審傳喚證人洪邦棟到庭
調查，用以證明伊於為本件犯行前，曾向在現場附近開設早餐店之洪邦棟購買早餐，
洪邦棟曾目睹伊當時之精神狀態等情（原審卷第二一九頁）。而當事人聲請調查之證
據，如與待證事實有重要關係，又非不能調查或不易調查，而法院未予調查，又未認
其無調查之必要，以裁定駁回之，亦未於判決理由內說明何以不為調查之理由，其所
踐行之訴訟程序，自難謂非違法。上情與被告上開辯稱各節是否屬實，即被告於案發
時是否有心神喪失或精神耗弱等情攸關，又非不易調查或不能調查，原審未予調查，
又未認其無調查之必要，以裁定駁回之，亦未於判決理由內說明其何以不為調查之理
由，尚有未洽。檢察官及被告上訴意旨指摘原判決關於此部分不當，尚非全無理由，
應認有撤銷發回更審之原因。
二、未經許可寄藏手槍部分（即上訴駁回部分）：
(一)、本件檢察官未聲明為一部上訴，依刑事訴訟法第三百四十八條第一項規定視為全
    部上訴，合先敘明。
(二)、查第三審上訴書狀，應敘述上訴之理由，其未敘述者，得於提起上訴後十日內補
    提理由書狀於原審法院，已逾上述期間，而於第三審法院未判決前仍未提出上訴
    理由書狀者，第三審法院應以判決駁回之，刑事訴訟法第三百八十二條第一項、
    第三百九十五條後段規定甚明。本件被告經原判決論處未經許可寄藏手槍罪刑後
    ，檢察官不服原判決，於九十二年七月二十五日具狀提起上訴，並未就前開部分
    敘述理由，迄今逾期已久，於本院未判決前仍未就該部分提出上訴理由，依上開
    規定，其此部分上訴自非合法，應予駁回。
據上論結，應依刑事訴訟法第三百九十五條後段、第三百九十七條、第四百零一條，
判決如主文。
中      華      民      國    九十二    年      八      月    二十八    日
                              最高法院刑事第三庭
                                  審判長法官  董  明  霈
                                        法官  林  茂  雄
                                        法官  王  居  財
                                        法官  張  祺  祥
                                        法官  石  木  欽
      右正本證明與原本無異
                                              書  記  官
中      華      民      國    九十二    年      九      月      四      日


司法院資訊處製作；財團法人民間司法改革基金會備份。
